ACORDAO-COMPLETO-2411860

ACÓRDÃO 8610/2020 ATA 27/2020 - PRIMEIRA CÂMARA

VISTOS, relatados e discutidos estes autos de concessão de pensão militar emitidos pelo Ministério da Defesa - Comando do Exército.
ACORDAM os ministros do Tribunal de Contas da União, reunidos em sessão da 1ª Câmara, ante as razões expostas pelo relator, em:
9.1. considerar ilegal o ato de pensão militar inicial instituída por Luiz Gonzaga da Silva (44078/2016, peça 2) , recusando-lhe o registro, nos termos do § 1º do art. 260 do RI/TCU; 
9.2. ordenar à Secretaria de Fiscalização de Pessoal (Sefip) que devolva o ato 25009/2017 ao Ministério da Defesa - Comando do Exército;
9.3. determinar ao Ministério da Defesa - Comando do Exército que:
9.3.1. no prazo de 15 (quinze) dias, a contar da ciência desta deliberação, regularize o posto/graduação que serve de base para o cálculo dos proventos no ato 25009/2017, referente à reversão da cota da pensão militar instituída por Luiz Gonzaga da Silva, de forma a se adequar aos termos do art. 110 da Lei 6.880/1980 e do Acórdão 2225/2019-TCU-Plenário;
9.3.2. dê ciência, no prazo de 15 (quinze) dias, a contar do recebimento da notificação deste acórdão, do inteiro teor desta deliberação às beneficiárias do ato de reversão 25009/2017, encaminhando a este Tribunal, no prazo de 30 (trinta) dias, comprovante da referida ciência;
9.4. encerrar e arquivar os presentes autos.

Concessão de pensão militar.

Primeira Câmara

3. Interessada: Zeli Maria Cazulo Silva (XXX.497.216-XX).

13.1. Ministros presentes: Walton Alencar Rodrigues (Presidente), Benjamin Zymler, Bruno Dantas e Vital do Rêgo.
13.2. Ministro-Substituto presente: Weder de Oliveira (Relator).

WEDER DE OLIVEIRA

Em exame, ato de pensão militar emitido pelo Ministério da Defesa - Comando do Exército.
A Secretaria de Fiscalização de Pessoal (Sefip) em pareceres uníssonos (peças 4 e 5) propõe a legalidade do ato.
O MP/TCU, representado pela procuradora-geral Cristina Machado da Costa e Silva, manifesta discordância a essa proposta, por entender que houve a perda de objeto diante do falecimento da pensionista, o que prejudica o exame de mérito do ato, bem como opina por verificar, à luz do Acórdão 2225/2019-TCU-Plenário, o ato de reversão da cota, nos seguintes termos (peça 7) :
"3.	Em consultas a sistemas internos, verificamos que a pensionista Zeli Maria Cazulo Silva faleceu em 12/03/2017 (peça n.º 6) . Compreendemos que o ato de peça n.º 2 teve sua apreciação considerada prejudicada, por perda de objeto, nos termos do que dispõe o artigo 260, § 5.º, do regimento interno da Corte de Contas.
4.	Aferimos que consta o ato n.º 25009/2017 na base do sistema e-Pessoal, o qual contempla a reversão do benefício pensional em questão para as filhas do militar falecido. Entendemos pertinente que se determine à Sefip a autuação do ato de reversão da pensão militar deixada por Luiz Gonzaga da Silva, oportunidade em que a unidade técnica deverá evidenciar se a alteração de reforma informada à fl. 10 da peça n.º 7 e o cálculo do benefício pensional em análise contemplam a hipótese vedada pelo Acórdão 2225/2019-TCU-Plenário, cuja ementa transcrevemos:
'ATOS DE REFORMA. ALTERAÇÃO DE UMA DAS CONCESSÕES PARA ELEVAÇÃO, EM UM GRAU HIERÁRQUICO, DO POSTO SOBRE O QUAL CALCULADOS OS PROVENTOS DO INATIVO, EM FACE DA SUPERVENIÊNCIA DE INVALIDEZ PERMANENTE DECORRENTE DE DOENÇA ESPECIFICADA EM LEI. MILITAR ANTERIORMENTE REFORMADO COM PROVENTOS JÁ CALCULADOS SOBRE O POSTO HIERÁRQUICO SUPERIOR, POR TEMPO DE SERVIÇO. AUSÊNCIA DE PREVISÃO LEGAL PARA EXTENSÃO DA VANTAGEM ESTABELECIDA NO ART. 110 DA LEI 6.880/1980 A MILITARES JÁ REFORMADOS, BEM COMO PARA O ACRÉSCIMO DE DOIS POSTOS NO CÁLCULO DOS PROVENTOS. NEGATIVA DE REGISTRO. DETERMINAÇÕES. LEGALIDADE E REGISTRO DAS DEMAIS CONCESSÕES'.
5.	Ante todo o exposto, com as vênias de estilo por divergir do encaminhamento oferecido pela Sefip às peças n.ºs 4 e 5, esta representante do Ministério Público de Contas propõe ao Tribunal que:
	5.1. considere a apreciação do ato de pensão militar de peça n.º 2 prejudicada, por perda de objeto, nos termos do § 5.º do artigo 260 do regimento interno da Corte de Contas, ante o falecimento da pensionista Zeli Maria Cazulo Silva, ocorrido em 12/03/2017;
	5.2. determine à Sefip que promova a autuação do formulário de reversão de pensão militar n.º 25009/2017, cadastrado no sistema e-Pessoal (peça n.º 7) e, quando da instrução do referido ato, verifique se o cálculo do benefício contempla a possível desconformidade prevista no Acórdão 2225/2019-TCU-Plenário, dada a alteração da reforma do militar Luiz Gonzaga da Silva, constante de fl. 10 da peça n.º 7."
É o relatório.

não há.

Procuradora-Geral Cristina Machado da Costa e Silva.

ATO DE PENSÃO MILITAR. ART. 110 DA LEI 6.880/1980. ASCENSÃO IRREGULAR DE DOIS NÍVEIS HIERÁRQUICOS ENTRE A ATIVA E A REFORMA, REFLETIDA NA PENSÃO. ELEVAÇÃO EM MAIS UM GRAU NA INSTITUIÇÃO DA PENSÃO. INEXISTÊNCIA DE CONTRIBUIÇÃO PARA CÁLCULO DOS PROVENTOS COM BASE EM DUAS GRADUAÇÕES SUPERIORES. REFLEXO NO ATO DE REVERSÃO. ILEGALIDADE. DETERMINAÇÃO. ARQUIVAMENTO.

PENSÃO MILITAR (PMIL)

Secretaria de Fiscalização de Pessoal (Sefip).

Trata-se de ato de pensão militar instituída por Luiz Gonzaga da Silva, em benefício de seu cônjuge, a Sra. Zeli Maria Cazulo da Silva, emitido pelo Ministério da Defesa - Comando do Exército, com vigência a partir de 05/12/2015, encaminhado a este Tribunal em 03/10/2016.
A Secretaria de Fiscalização de Pessoal (Sefip) propõe a legalidade do ato.
O MP/TCU diverge da proposta, por entender que o exame de mérito resta prejudicado pela perda de objeto, diante do falecimento da pensionista, mas opina por que seja verificado, à luz do Acórdão 2225/2019-TCU-Plenário, o consequente ato de reversão da cota, derivado desta pensão militrar, já inserido no sistema e-Pessoal:
"3.	Em consultas a sistemas internos, verificamos que a pensionista Zeli Maria Cazulo Silva faleceu em 12/03/2017 (peça n.º 6) . Compreendemos que o ato de peça n.º 2 teve sua apreciação considerada prejudicada, por perda de objeto, nos termos do que dispõe o artigo 260, § 5.º, do regimento interno da Corte de Contas.
4.	Aferimos que consta o ato n.º 25009/2017 na base do sistema e-Pessoal, o qual contempla a reversão do benefício pensional em questão para as filhas do militar falecido. Entendemos pertinente que se determine à Sefip a autuação do ato de reversão da pensão militar deixada por Luiz Gonzaga da Silva, oportunidade em que a unidade técnica deverá evidenciar se a alteração de reforma informada à fl. 10 da peça n.º 7 e o cálculo do benefício pensional em análise contemplam a hipótese vedada pelo Acórdão 2225/2019-TCU-Plenário, cuja ementa transcrevemos:
'ATOS DE REFORMA. ALTERAÇÃO DE UMA DAS CONCESSÕES PARA ELEVAÇÃO, EM UM GRAU HIERÁRQUICO, DO POSTO SOBRE O QUAL CALCULADOS OS PROVENTOS DO INATIVO, EM FACE DA SUPERVENIÊNCIA DE INVALIDEZ PERMANENTE DECORRENTE DE DOENÇA ESPECIFICADA EM LEI. MILITAR ANTERIORMENTE REFORMADO COM PROVENTOS JÁ CALCULADOS SOBRE O POSTO HIERÁRQUICO SUPERIOR, POR TEMPO DE SERVIÇO. AUSÊNCIA DE PREVISÃO LEGAL PARA EXTENSÃO DA VANTAGEM ESTABELECIDA NO ART. 110 DA LEI 6.880/1980 A MILITARES JÁ REFORMADOS, BEM COMO PARA O ACRÉSCIMO DE DOIS POSTOS NO CÁLCULO DOS PROVENTOS. NEGATIVA DE REGISTRO. DETERMINAÇÕES. LEGALIDADE E REGISTRO DAS DEMAIS CONCESSÕES'.
5.	Ante todo o exposto, com as vênias de estilo por divergir do encaminhamento oferecido pela Sefip às peças n.ºs 4 e 5, esta representante do Ministério Público de Contas propõe ao Tribunal que:
	5.1. considere a apreciação do ato de pensão militar de peça n.º 2 prejudicada, por perda de objeto, nos termos do § 5.º do artigo 260 do regimento interno da Corte de Contas, ante o falecimento da pensionista Zeli Maria Cazulo Silva, ocorrido em 12/03/2017;
5.2. determine à Sefip que promova a autuação do formulário de reversão de pensão militar n.º 25009/2017, cadastrado no sistema e-Pessoal (peça n.º 7) e, quando da instrução do referido ato, verifique se o cálculo do benefício contempla a possível desconformidade prevista no Acórdão 2225/2019-TCU-Plenário, dada a alteração da reforma do militar Luiz Gonzaga da Silva, constante de fl. 10 da peça n.º 7."
II
Ainda que o MP tenha sugerido verificar a conformidade do cálculo do benefício com os termos do Acórdão 2225/2019-TCU-Plenário apenas quando da apreciação do ato de reversão da presente pensão, entendo que a discussão sobre o grau hierárquico do posto a ser considerado para o cálculo do valor do benefício deve ser feita, desde já, na análise deste ato de pensão.
De início, destaco precedentes deste Tribunal em que se decidiu que "os atos de concessão de reforma e pensão militar, embora tenham correlação, são atos complexos independentes de tal sorte que, uma eventual irregularidade que não tenha sido analisada em um ato de reforma apreciado pela legalidade pode ser reavaliada em um ato de pensão militar." (Voto condutor do Acórdão 5263/2020-TCU-Primeira Câmara, relatados pelo Ministro Vital do Rêgo) .
No mesmo sentido, os seguintes excertos de outros acórdãos:
"A jurisprudência do TCU apregoa que eventual irregularidade em ato de aposentadoria registrado por este Tribunal, sem possibilidade de revisão, pode ser objeto de nova análise de legalidade na apreciação da pensão decorrente, pois a concessão deste benefício é ato novo, igualmente complexo, que somente se aperfeiçoa após a apreciação realizada por esta Corte no exercício da competência prevista no art. 71, inciso III, da Constituição de 1988 (Acórdão 11468/2019-TCU-Primeira Câmara, da relatoria do ministro Vital do Rêgo, por exemplo) ." (Acórdão 457/2020-TCU-Segunda Câmara) .
 "A respeito de o TCU ter considerado legal o ato de alteração de reforma do ex-militar, não há vinculação inafastável entre o ato instituidor e a pensão. É importante destacar que a jurisprudência do TCU tem se consolidado no sentido de que a apreciação de pensão decorrente de ato de aposentadoria ou reforma poderá ser objeto de nova análise, pois a concessão deste benefício é ato novo, igualmente complexo, que se aperfeiçoa após a apreciação realizada por este Tribunal no exercício da competência prevista no art. 71, inciso III, da Constituição de 1988. " (Acórdão 8057/2020-TCU-Segunda Câmara) .
Para melhor compreensão do caso em questão, deve ser explicada a cronologia dos atos de reforma do instituidor e a respectiva base de cálculo para cada deles, que conduziram ao benefício pensional tal como instituído.
O Sr. Luiz Gonzaga da Silva ocupava o cargo de coronel na ativa (quadro "dados do servidor", ato de reforma inicial 10003371-07-2002-001176-4, peça 9, p. 1) .
Sua reforma inicial, por impedimento de idade, se deu, em 31/05/1996, no posto de general de brigada (quadro "dados de proventos", ato de reforma inicial 10003371-07-2002-001176-4, peça 9, p. 1) . 
Posteriormente, em 14/11/2001, foi publicado ato de alteração, modificando-se o motivo da reforma para "incapacidade definitiva", passando os proventos a serem calculados com base no soldo do grau hierárquico imediato, general de divisão (ato de alteração 10003371-07-2002-001175-6, quadro "dados dos proventos", julgado legal, Acórdão 4920/2012-TCU-Primeira Câmara, peça 10, p. 2) .
Conforme se deduz dessa sequência de atos, a alteração da reforma é inconsistente com o que dispõe o art. 110, §§ 1º e 2º, da Lei 6.880/1980, o qual, no caso de invalidez permanente, concedeu ao militar da reserva e da ativa a possibilidade de ser inativado em grau hierárquico superior, mas não aos já reformados:
"Art. 110. O militar da ativa ou da reserva remunerada, julgado incapaz definitivamente por um dos motivos constantes dos incisos I e II do art. 108, será reformado com a remuneração calculada com base no soldo correspondente ao grau hierárquico imediato ao que possuir ou que possuía na ativa, respectivamente. 
§ 1º Aplica-se o disposto neste artigo aos casos previstos nos itens III, IV e V do artigo 108, quando, verificada a incapacidade definitiva, for o militar considerado inválido, isto é, impossibilitado total e permanentemente para qualquer trabalho.
§ 2º Considera-se, para efeito deste artigo, grau hierárquico imediato:
a) o de Primeiro-Tenente, para Guarda-Marinha, Aspirante-a-Oficial e Suboficial ou Subtenente;
b) o de Segundo-Tenente, para Primeiro-Sargento, Segundo-Sargento e Terceiro-Sargento; e
c) o de Terceiro-Sargento, para Cabo e demais praças constantes do Quadro a que se refere o artigo 16" (não grifado no original) . "
Acerca dessas situações, de inatividade em posto superior não condizente com o que dispõe o referido art. 110 da Lei 6.880/1980, o Tribunal assim decidiu no Acórdão 2225/2019-TCU-Plenário:
"ATOS DE REFORMA. ALTERAÇÃO DE UMA DAS CONCESSÕES PARA ELEVAÇÃO, EM UM GRAU HIERÁRQUICO, DO POSTO SOBRE O QUAL CALCULADOS OS PROVENTOS DO INATIVO, EM FACE DA SUPERVENIÊNCIA DE INVALIDEZ PERMANENTE DECORRENTE DE DOENÇA ESPECIFICADA EM LEI. MILITAR ANTERIORMENTE REFORMADO COM PROVENTOS JÁ CALCULADOS SOBRE O POSTO HIERÁRQUICO SUPERIOR, POR TEMPO DE SERVIÇO. AUSÊNCIA DE PREVISÃO LEGAL PARA EXTENSÃO DA VANTAGEM ESTABELECIDA NO ART. 110 DA LEI 6.880/1980 A MILITARES JÁ REFORMADOS, BEM COMO PARA O ACRÉSCIMO DE DOIS POSTOS NO CÁLCULO DOS PROVENTOS. NEGATIVA DE REGISTRO. DETERMINAÇÕES. LEGALIDADE E REGISTRO DAS DEMAIS CONCESSÕES."
Portanto, nos termos da lei e da jurisprudência desta Corte acima mencionada, o posto a ser considerado como ocupado no momento do óbito é o general de bridada, e não general de divisão
No quadro "fundamentação legal da pensão militar" (peça 2, p. 2) está consignado que o militar contribuiu para pensão correspondente a um posto acima (general de divisão) do que já possuísse na data da instituição (general de brigada) , situação prevista no antigo artigo 6º da Lei. 3.765/60.
Destarte, considerando essa contribuição adicional, os proventos da pensão deveriam ter sido calculados no posto de general de divisão, e não o de general de exército (quadro "ficha financeira" do ato de pensão inicial 44078/2016, peça 2, p. 2) .
É despiciendo determinar ao Ministério da Defesa - Comando do Exército que regularize o posto/graduação base para o cálculo dos proventos de pensão militar do ato aqui apreciado, uma vez que a única pensionista faleceu. Mas, deve-se proceder, de imediato, à necessária regularização no respectivo ato de reversão já emitido e inserido no sistema e-Pessoal (25009/2017, peça 7) , porque utiliza a mesma base de cálculo aqui considerada ilegal (remuneração do posto de general de exército, em vez do posto de general de divisão, posto um grau acima daquele ocupado pelo militar reformado no momento da instituição: general de brigada) .
Deve ser ordenado à Sefip, em aplicação ao art. 22 da Resolução TCU 78/2018, que devolva o ato 25009/2017 ao Ministério da Defesa - Comando do Exército, adotando as providências que entender suficientes para subsidiar a posterior instrução de mérito do referido ato de reversão de cota de pensão militar. 
Diante do exposto, manifesto-me pela aprovação do acórdão que ora submeto à apreciação deste Colegiado.
TCU, Sala das Sessões Ministro Luciano Brandão Alves de Souza, em 11 de agosto de 2020.
Weder de Oliveira 
Relator